臺灣臺北地方法院民事判決
110年度訴字第6235號
原      告  月媽咪國際有限公司

法定代理人  連洧君  
訴訟代理人  陳柏銓律師
            連永祥  
被      告  創創數位科技股份有限公司


法定代理人  賴彥甫  
訴訟代理人  劉元琦律師
上列當事人間給付違約金等事件，本院於民國111年8月10日言詞
辯論終結，判決如下：
    主      文
被告應給付原告新臺幣參拾捌萬貳仟捌佰元($382,800)。
原告其餘之訴及假執行之聲請均駁回。
訴訟費用由被告負擔三分之一，餘由原告負擔。
本判決第一項得假執行。但被告如以新臺幣參拾捌萬貳仟捌佰元
($382,800)為原告預供擔保，得免為假執行。
    事實及理由
壹、程序事項：
　　按訴狀送達後，原告不得將原訴變更或追加他訴；但請求之
    基礎事實同一，不甚礙被告之防禦及訴訟之終結者，不在此
    限，民事訴訟法第255條第1項定有明文。查原告於起訴時請
    求被告返還已支付之第一、二期合約款項共計新臺幣（下同
    ）66萬元，所據請求除兩造之約定外，尚有民法第184條第1
    項前段，嗣於本院辯論時，變更為民法不當得利之規定(見
    本院卷第360頁)，經核其基礎事實同一，不甚礙被告之防禦
    及訴訟之終結，應予准許。
貳、實體事項：
一、原告主張意旨略以：
　㈠原告為月嫂仲介媒合公司，提供受過培訓之服務人員到府協
    助產婦坐月子，被告為雲端系統服務商。兩造於民國108年6
    月24日，簽訂月媽咪服務人力媒合APP建置案合約(下稱系爭
    合約)，並約定自合約簽訂時起10個工作天完成系統分析與
    規格確認，再於80個工作天內完成APP程式開發(下稱系爭程
    式)。系爭合約自108年6月24日簽訂，108年7月4日(即10個
    工作日)時完成系統分析與規格確認，被告應於108年10月28
    日(即80個工作日)前完成系爭程式開發。然被告至今未能提
    出可有效使用、符合科技水準之程式，且經被告多次修改仍
    無法有效使用，原告遂於110年2月24日依系爭合約第4條第6
    項，通知被告終止合約，經被告於110年2月25日收受意思表
    示，自108年10月28日起至110年2月25日止，被告遲延給付
    累計達348日，依系爭合約第4條第6項，被告每遲延逾一日
    ，應賠償系爭合約服務總價報酬之千分之一，作為遲延之懲
    罰性違約金賠償，系爭合約服務總價為1,100,000元，被告
    應給付原告382,800元之懲罰性違約金(計算式：1,100,000x
    0.001x348=382,800)。
　㈡又因系爭程式遲無法有效使用，導致原告失去商業先機，對
    原告企業經營及規劃造成重大損害。原告已依約給付被告66
    萬元之服務費用，不論被告製作系爭程式進程如何，不能使
    用的程式，對於原告並無實益，原告依系爭合約之約定，請
    求被告給付66萬元之賠償，原告亦於110年2月25日解除系爭
    合約，依不當得利規定，請求被告返還已收取費用66萬元。
　㈢原告並無被告所稱追加項目之事，更無因追加、更改系爭程
    式內容功能，致被告遲延給付，系爭程式無論是開發遲延或
    技術面使用問題，均屬可歸責於被告之事由所致。依系爭合
    約第4條第3項及第5項之約定，被告系統建置期間展延應以
    書面為憑，然兩造從未以言詞或書面討論過追加項目、展延
    時間、追加費用等，不能僅憑被告單方抗辯便認有追加項目
    ，仍應以兩造間書面為憑。退步言之，即便部分內容屬於追
    加非原訂規格確認書之項目，系爭程式建置專案從無到有僅
    需80個工作日，然被告抗辯增加功能、修改文字，反而比程
    式製作高達4倍工作時間，開發程式確有延誤。
　㈣系爭程式於110年2月25日前，仍有諸多瑕疵，並未達可驗收
    、符合科技水準可上架之程度。系爭程式之錯誤問題，有依
    時間序整理完整記錄表為證(原證8至16之1)，諸多瑕疵至原
    告解除契約皆然，原告依系爭合約第4條第6項終止、解除合
    約，實屬有據，被告延遲期間已超過30個工作天(含)以上，
    該解除合約原因為可歸責被告之事由導致，依系爭合約第4
    條第7項，被告應退還已收取之費用，原告不同意收受被告
    於終止或解除日前已交付之工作項目，因此並無依比例返還
    費用之問題，原告請求被告給付懲罰性違約金及損害賠償共
    計1,042,800元(計算式：382,800+660,000=1,042,800)。並
    聲明：㈠被告應給付原告1,042,800元。㈡原告願供擔保，請
    准宣告假執行。
二、被告答辯意旨略以：
　㈠被告已依約完成系爭合約一、二期款之約定項目。系爭合約
    之報酬係採後付，即原告先驗證確認後通知被告，被告始得
    請款，原告既已給付第一、二期款，則表示原告已確認一、
    二期之完成事項，第一期款之付款條件為簽約後，已於108
    年6月24日完成；第二期款項之付款條件為完成本案網站架
    構及內容與APP程式之細部需求規格確認，原告已於108年10
    月2日完成規格分析確認書、圖板確認書之簽認，被告確實
    已完成一、二期款項之工作事項。
　㈡系爭程式未上架之原因，係因原告於簽認系統分析規格後，
    變更追加規格確認書以外項目，且在被告提供系爭程式操作
    教育訓練後仍未同意上架所致，係可歸責於原告，原告於10
    8年10月2日始確認，被告應自當日起，依規格分析確認之內
    容著手系爭程式開發，然原告多次於系統建置期間追加非屬
    規格分析確認書之項目，被告須增加352工作日，故被告於1
    09年3月3日交付開發完成之系爭程式供原告測試，被告已依
    規格分析確認書完成建置達程式可使用之狀態，非可歸責於
    被告，原告於原證9至16-1所稱系爭程式之錯誤，均係因擴
    增項目所生之瑕疵BUG，被告為因應擴增項目必須不斷修正
    程式，但該瑕疵仍不影響系爭程式之操作。
　㈢原告所謂瑕疵，並非不能修補，且不影響網頁及APP之整體功
    能，原告解除權之約定應受民法第494條但書之限制，不得
    藉由約定解除權之行使規避民法第494條但書，兩造簽訂之
    系爭合約，性質上屬承攬，被告已依規格分析確認書完成建
    置系爭程式至可使用階段，系爭程式並非不能修補，原告主
    張解約洵屬無據。又依民法第259條第1、6款，契約解除時
    ，當事人雙方亦負有回復原狀之義務，即由他方所受領之給
    付物，應返還之；應返還之物有毀損、滅失或因其他事由，
    致不能返還者，償還其價額。系爭合約之承攬工作為系爭程
    式開發，原告已無從返還所受領之程式予被告，故原告若得
    主張解約者，就被告所完成之工作部分，仍應償還其價額，
    並非契約解除即得拒付相當於工作物對價之款項，原告請求
    被告返還66萬元，顯屬無據。
　㈣退步言，縱鈞院認為被告應給付懲罰性違約金，然原告請求
    給付382,800元，亦屬過高，蓋原告就系爭合約遲延亦有擴
    增項目、違反協力義務等可歸責事由，且被告已完成系爭程
    式達可使用之程度，僅部分可修補之瑕疵，系爭合約報酬總
    金額為1,100,000，原告請求懲罰性違約金已近三分之一，
    被告已投入相當人力、時間，原告請求懲罰性違約金顯有過
    高。並聲明：原告之訴駁回，如受不利判決，願供擔保請准
    宣告免為假執行。
三、查本件兩造前揭簽訂系爭合約，原告已支付被告第一、二期
    款項合計66萬元，原告已於110年2月24日以律師函通知被告
    終止合約，經被告於110年2月25日收受等情，有系爭合約書
    、律師函在卷可憑，並兩造所不爭，堪以認定。
四、原告主張已經解除或終止系爭合約，請求被告返還第一、二
    期款項66萬元，或依約請求被告賠償66萬元云云，已經被告
    否認，經查：
　㈠按承攬人完成工作，應使其具備約定之品質及無減少或滅失
    價值或不適於通常或約定使用之瑕疵；工作有瑕疵者，定作
    人得定相當期限，請求承攬人修補之。承攬人不於前項期限
    內修補者，定作人得自行修補，並得向承攬人請求償還修補
    必要之費用。如修補所需費用過鉅者，承攬人得拒絕修補，
    前項規定，不適用之；民法第492條、第493條分別定有明文
    。又承攬人不於前條第1項所定期限內修補瑕疵，或依前條
    第3項之規定拒絕修補或其瑕疵不能修補者，定作人得解除
    契約或請求減少報酬。因可歸責於承攬人之事由，致工作發
    生瑕疵者，定作人除依前二條之規定，請求修補或解除契約
    ，或請求減少報酬外，並得請求損害賠償；民法第494條、
    第495條第1項亦分別定有明文。
　㈡又承攬工作之完成與工作有無瑕疵係屬二事，定作人於承攬
    人完成工作時，縱其工作有瑕疵，仍無解於應給付報酬之義
    務，定作人僅得於定期催告承攬人修補，而承攬人不於所定
    期限內修補瑕疵，或拒絕修補或其瑕疵不能修補者，定作人
    得解除契約，或請求減少報酬（最高法院76年度台上字第10
    79號、81年度台上字第2736號、109年度台上字第3066號判
    決意旨參照）。再按承攬人具有專業知識，修繕能力較強，
    且較定作人接近生產程序，更易於判斷瑕疵可否修補，故由
    原承攬人先行修補瑕疵較能實現以最低成本獲取最大收益之
    經濟目的。是以民法第495條雖規定，因可歸責於承攬人之
    事由，致工作發生瑕疵者，定作人除依民法第493條及第494
    條規定請求修補或解除契約，或請求減少報酬外，並得請求
    損害賠償。惟定作人依此規定請求承攬人賠償損害仍應依民
    法第493條規定先行定期催告承攬人修補瑕疵，始得為之，
    尚不得逕行請求承攬人賠償損害，庶免可修繕之工作物流於
    無用，浪費社會資源。又民法第493條第1項、第494條規定
    立法意旨在於兼顧定作人及承攬人權益與維護社會公益，係
    屬限制定作人解除權之強制規定，當事人不得以契約排除其
    適用（最高法院103年度台上字第2339號民事判決意旨可資
    參照）。
　㈢原告主張系爭程式於110年2月25日前，仍有諸多瑕疵，原告
    得解除系爭合約云云，雖提出原證8至16之1為據，固非無憑
    ，系爭程式雖可認存在諸多瑕疵，惟被告辯稱已完成系爭程
    式建置開發工作，並完成與原告間教育訓練等情，則有line
    對話紀錄、規格分析書確認、圖板確認、展演程式影片、服
    務端測試紀錄等件為證，應屬可信。是系爭程式開發建置雖
    有瑕疵，致原告無法上架使用，但被告確已完成系爭程式建
    置開發工作，縱系爭程式因有瑕疵無法上架使用，然依前揭
    說明，除非被告有不於原告所定期限內修補程式瑕疵或拒絕
    修補瑕疵或程式瑕疵不能修補之情形，原告自不能逕行解除
    系爭合約，被告於本院審理時雖爭執系爭程式瑕疵產生原因
    ，辯稱程式瑕疵係因原告擴增項目所致，但被告未表示拒絕
    修補瑕疵，原告於審理時亦未定期要求被告於一定期限內修
    補系爭程式瑕疵，至系爭程式瑕疵本身，證人何宜霖已證述
    稱雖因資料庫之同步問題無法正常使用，但這個案有開始執
    行，bug可被修正(見本院卷第332至333頁)，足見系爭程式
    之瑕疵仍可修補，並非不能修補，系爭程式瑕疵既尚可修補
    ，依前揭說明，原告自不能逕行解除系爭合約，原告主張解
    除系爭合約云云，自屬無據。
　㈣原告又主張曾以律師函通知被告終止系爭合約，系爭合約已
    經終止云云，按工作未完成前，定作人得隨時終止契約，民
    法第511條固有明文，惟依卷附律師函及送達回執，原告係
    於110年2月25日通知被告，而依系爭合約第4條及原告前揭
    主張，被告應於108年10月28日前完成系爭程式開發建置工
    作，而依被告所提前揭事證，兩造自109年3月間起持續就系
    爭程式之測試溝通相關事宜，並於109年9月18日安排教育訓
    練，可見雖系爭程式存在瑕疵，但至遲於109年10月間，被
    告承攬工作已大致完成，原告於被告完成工作後始終止系爭
    合約，與上揭規定不合，自不生終止之效力。況兩造簽訂系
    爭合約時，對工作項目係約定分期履行，而依系爭合約之約
    定，被告報酬係採後付，原告需先驗證確認後通知被告，被
    告始得請款，而原告既已給付系爭合約第一、二期款，已如
    前述，則依系爭合約之解釋，無異表示被告已完成相對應之
    工作事項，從系爭合約分期履行及請款角度而論，亦難謂被
    告第一、二期款項之工作事項尚未完成，自無從就被告第一
    、二期款項對應之工作事項部分再予終止，原告前揭主張自
    非可採。至原告主張依約被告應該賠償66萬元云云，惟依前
    述，定作人請求承攬人賠償損害仍應依民法第493條規定先
    行定期催告或期限屆至而承攬人仍未修補瑕疵，始得為之(
    最高法院101年度台上字第661號民事判決意旨參照)，本件
    原告尚未定期催告被告就系爭程式進行修補即起訴求償，自
    非可採。
　㈤綜上，原告主張系爭合約已經終止或解除，均非可採，兩造
    間仍存在系爭合約法律關係，系爭程式雖有瑕疵，然被告已
    完成系爭合約第一、二期款項所對應之工作，且被告尚可就
    已完成開發之系爭程式進行修補，原告訴請被告返還已給付
    款項或依約賠償相同數額，均屬無據。
五、原告另主張被告延誤履行系爭合約達348日，依系爭合約第4
    條第6項，被告應賠償系爭合約懲罰性違約金382,800元等情
    ，被告雖予否認，惟查：
　㈠原告主張系爭程式存在瑕疵無法上架使用之事實，已提出原
    證8至16之1及證人何宜霖之證詞為據，可認系爭程式確存在
    諸多瑕疵無法上架使用。而依系爭合約第4條第6項約定，如
    被告未能準時完成承攬之網站建置勞務或未依約定期日交付
    工作成果，導致延誤本專案之進行期限，則每逾一日，被告
    應賠償原告本合約服務總價報酬之千分之一，作為遲延之懲
    罰性違約金賠償，被告雖已大致完成系爭合約之工作，然系
    爭程式卻存在諸多瑕疵無法上架使用，均如前述，審酌上開
    懲罰性違約金之約定，並不以被告單純完成承攬工作即可免
    責，上開約定之重點在於被告提供之勞務是否會延誤專案進
    行期限，而原告確因系爭程式無法上架使用，已遭延誤服務
    人力媒合app專案之進程，並無疑問，是原告請求被告依約
    給付懲罰性違約金，應屬有據，原告請求金額依據其主張以
    348日為準，計算上雖有歧異，原告主張系爭合約已經解除
    或終止，既非可採，則兩造間系爭合約法律關係仍然存在，
    被告迄於本院辯論終結即111年8月10日止，仍未修補系爭程
    式之瑕疵，系爭程式仍無法上架使用，則自109年9月間起至
    辯論終結時止，期間本已超過原告請求據以計算之日數，原
    告此部分請求自無不當，依系爭合約第4條第6項，被告每遲
    延逾一日，應賠償系爭合約服務總價報酬之千分之一，作為
    懲罰性違約金賠償，系爭合約服務總價為1,100,000元，依
    此計算懲罰性違約金為382,800元(計算式：1,100,000x0.00
    1x348=382,800)，原告請求被告給付如主文第1項所示，自
    屬有據。
　㈡被告雖辯稱造成系爭程式無法上架延誤原因係原告擴增項目
    所致，原告已經否認，被告就原告要求事項，究竟是原合約
    項目之修正、附帶功能更正、強化，或已屬原合約項目以外
    之擴增，雖提出相當說明，但兩造各持一詞，被告並不能舉
    證以實其說，所辯本非可採，況原告提出之事項，經核大致
    上屬於app服務客戶之一般功能要求或欄位問題之處理，且
    依證人何宜霖之證述，系爭程式無法上架使用，主要是資料
    庫同步問題及資安疑慮(見本院卷第332頁)，可見原告所提
    事項並非造成系爭程式延誤無法上架之原因，被告所辯自非
    可採。至被告又辯稱懲罰性違約金過高云云，惟本院審酌本
    件所涉一般客觀事實、社會經濟狀況、原告所受損害及被告
    如能履行債務時，原告可享受之利益後，認並無不合理之處
    ，而兩造既出於契約自由為約定，兩造於訂約時即已盱衡履
    約意願、經濟能力等主、客觀因素而自主約定，自應受該約
    定之拘束，上開懲罰性違約金之請求應無過高而需酌減之情
    ，被告抗辯自無可採。
六、綜上所述，原告依系爭合約之約定及不當得利規定，請求被
    告給付如聲明所示，於主文第1項之範圍內，為有理由，應
    予准許，逾此範圍之請求，為無理由，應予駁回，本件駁回
    其訴部分，其假執行之聲請已失其依據，應併予駁回。
七、本件原告勝訴部分，所命給付之金額未逾50萬元，依民事訴
    訟法第389條第1項第5款規定，應依職權宣告假執行，並依
    同法第392條第2項，諭知被告如預供擔保，得免為假執行。
八、本件事證已臻明確，兩造其餘攻防方法及所提證據，核與判
    決之結果不生影響，爰不一一論列，併此敘明。
訴訟費用負擔之依據：民事訴訟法第79條。　　　　
中　　華　　民　　國　　111 　年　　8 　　月　　29　　日
                 　 民事第四庭法　官 陳正昇
以上正本係照原本作成。
如對本判決上訴，須於判決送達後20日內向本院提出上訴狀。如
委任律師提起上訴者，應一併繳納上訴審裁判費。
中　　華　　民　　國　　111 　年　　8 　　月　　29　　日
                              書記官 翁挺育